【裁判字號】    90,重上,2
【裁判日期】    900731
【裁判案由】    確認本票債權不存在
【裁判全文】
臺灣高等法院臺中分院民事判決  九十年度重上字第二號
      上  訴  人  甲○○
      被上訴人    乙○○
右當事人間確認本票債權不存在事件，上訴人對於中華民國九十年三月二十一日臺灣
南投地方法院八十九年重訴字第四八號第一審判決提起上訴，本院判決如左：
      主      文
原判決廢棄。
確認被上訴人持有上訴人所簽發如附表所示之本票債權不存在。
第一、二審訴訟費用由被上訴人負擔。
      事實及理由
一、上訴人主張：被上訴人執有伊所簽發如附表所載，票面金額共計新台幣（以下同
    ）六百五十萬元之本票三紙（以下稱系爭本票），被上訴人已向原法院聲請裁定
    准予對伊強制執行。惟兩造間並無任何債權債務關係存在，伊自不負票據責任等
    情，求為確認被上訴人持有伊所簽發如附表所示之本票債權不存在之判決。
二、被上訴人則以：系爭本票為上訴人所簽發，並當場交付與伊，票據權利已成立，
    伊不負證明取得票據之原因，應由上訴人就系爭本票不得行使之權利障礙事由存
    在之事實負舉證責任等語，資為抗辯。
三、本件上訴人主張被上訴人持有伊所簽發之系爭本票，並經原法院裁定准予強制執
    行之事實，為兩造所不爭執，並經本院依職權調取原法院八十九年度票字第三七
    三號本票裁定卷宗查核屬實，自堪信為真實。
四、按支票固為無因證券，票據債務人不得以自己與發票人或執票人前手間所存在之
    抗辯事由，對抗執票人。然發票人非不得以自己與執票人間所存之抗辯事由對抗
    執票人，此觀票據法第十三條本文之反面解釋自明。又如發票人一旦提出其基礎
    原因關係不存在之對人抗辯，執票人自應就該基礎原因關係存在之積極事實，負
    舉證責任（最高法院八十一年台上字第八七九號判決、八十七年度台簡上字第六
    五號判決、八十七年度台上字第一六六四號判決參照）。本件被上訴人於原審具
    狀陳述稱：「查如附件二所示之系爭三紙本票，均係原告（即上訴人）當著被告
    （即被上訴人）之面前，親自所簽發並當場交付給被告」（見原審卷一九頁），
    而被上訴人於台灣南投地方法院檢察署偵查中具狀稱：「系爭本票係告訴人（指
    上訴人）於八十七年八月間當著被告（指被上訴人）面前，親自簽發並當場交付
    給被告，用以結算告訴人與伊間之債務關係」等語（見該偵查卷三四頁），足認
    兩造為票據關係之直接前後手關係，亦即兩造係授受系爭本票之直接當事人。而
    上訴人已提出兩造間並無債權債務之原因關係存在之抗辯，則依前開說明，被上
    訴人自應就其與上訴人（發票人）之基礎原因關係存在之積極事實負舉証責任，
    惟被上訴人始終主張應由上訴人負舉證責任，而不願說明基礎原因關係，亦不願
    就該基礎原因關係存在之積極事實舉證。其顯未就有利於己之基礎原因關係存在
    之積極事實負舉證責任。則上訴人以兩造間無債權債務存在之事實對抗為執票人
    之被上訴人，而主張不負票據責任，自為法之所許。因兩造係授受系爭本票之直
    接當事人間，此與最高法院六十四年台上字第一五四０號判例、六十九年台上字
    第三七五四號判決所示之情形並不同，被上訴人執上開判決、判例及梁宇賢等學
    者著作主張伊不負證明系爭本票基礎原因關係存在云云，不足採取。
五、綜上所述，被上訴人取得系爭本票欠缺為票據債務基礎之原因關係，則兩造間就
    系爭本票之債權債務並不存在。從而，上訴人請求確認被上訴人所持有之系爭本
    票債權不存在，為有理由，應予准許。原審為上訴人敗訴之判決，經核尚有未洽
    。上訴意旨指摘原判決不當，求予廢棄改判，為有理由，爰由本院將原判決予以
    廢棄，改判如主文所示。兩造其餘攻擊或防禦方法及舉證於判決結果不生影響，
    毋庸逐一論述，併此敘明。
據上論結：本件上訴為有理由，依民事訴訟法第四百五十條、第七十八條，判決如主
文。
中      華      民      國    九十      年      七      月    三十一    日
~B1民事第六庭審判長法  官  吳火川
~B2                法  官  吳惠郁
~B3                法  官  饒鴻鵬
右為正本係照原本作成。
如對本判決上訴，須於收受判決送達後二十日內向本院提出上訴書狀，其未表明上訴
理由者，應於提出上訴後二十日內向本院提出上訴理由書（須按他造人數附具繕本）
，並繳納送達用雙掛號郵票拾份（每份參拾肆元）。
上訴時應提出委任律師或具有律師資格之人之委任狀；委任有律師資格者，另應附具
律師及格證書及釋明委任人與受任人有民事訴訟法第四百六十六條之一第一項但書或
第二項（詳附註）所定關係之釋明文書影本。
~B                書記官  陳三軫
中      華      民      國    九十     年      八       月      三      日
附註：
民事訴訟法第四百六十六條之一（第一項、第二項）
對於第二審判決上訴，上訴人應委任律師為訴訟代理人。但上訴人或其法定代理人具
有律師資格者，不在此限。
上訴人之配偶、三親等內之血親、二親等內之姻親，或上訴人為法人、中央或地方機
關時，其所屬專任人員具有律師資格並經法院認為適當者，亦得為第三審訴訟代理人
。
                                                                        Ｈ
附表：
發票日               票面金額（新台幣） 到期日               票據號碼
八十七年八月八日     一百五十萬元       八十七年十月二日     000000
0十七年十月三十日   三百八十萬元       八十七年十二月十五日 000000
0十七年九月二十日   一百二十萬元       八十七年十二月十五日 三五二０三二


司法院資訊處製作；財團法人民間司法改革基金會備份。
